【裁判字號】    99,訴,691
【裁判日期】    991228
【裁判案由】    撤銷贈與等
【裁判全文】
臺灣彰化地方法院民事判決  99年度訴字第691號
原      告  賴美玲
訴訟代理人  高進棖律師
被      告  黃建利
            許純瑜
            翁寶蓮
共      同
訴訟代理人  林見軍律師
複代理人    楊小慧
上列當事人間請求撤銷贈與等事件，本院於民國99年12月14日言
詞辯論終結，判決如下：
    主      文
被告黃建利與被告許純瑜間就如附表二所示不動產，於民國九十
九年五月十一日所為夫妻贈與之債權行為，及於民國九十九年五
月十九日所為所有權移轉登記之物權行為，均應予撤銷。
被告許純瑜應將如附表二所示之不動產，經彰化縣鹿港地政事務
所於民國九十九年五月十九日以夫妻贈與為登記原因所為之所有
權移轉登記予以塗銷。
被告黃建利與被告翁寶蓮間就如附表三所示不動產，於民國九十
九年五月十一日所為贈與之債權行為，及於民國九十九年五月二
十六日所為所有權移轉登記之物權行為，均應予撤銷。
被告翁寶蓮應將如附表三所示之不動產，經彰化縣鹿港地政事務
所於民國九十九年五月二十六日以贈與為登記原因所為之所有權
移轉登記予以塗銷。
訴訟費用新臺幣參萬伍仟零伍拾陸元由被告負擔。
    事實及理由
一、原告起訴主張：緣訴外人佶川建材有限公司（下稱佶川公司
    ）負責人施輝仁曾於民國99年3月間，持由被告黃建利簽發
    之1紙面額新臺幣（下同）980,000元、發票日99年4月25日
    支票及附表一編號1至3所示3紙支票共計4紙支票（付款人華
    南商業銀行鹿港分行），向原告借款，原告因而受讓前開支
    票，並以前開支票之發票日作為清償日期。惟前揭面額980,
    000元支票屆期前，因被告黃建利請託而撤回委託代收，由
    被告黃建利改開立10紙面額均為100,000元之支票，然其中
    附表一編號4所示支票屆期提示退票，另附表一編號1至3所
    示支票3紙，屆期提示亦因存款不足而退票，原告對被告黃
    建利自有票據債權存在，且原告對被告黃建利起訴請求給付
    票款，業經本院彰化簡易庭於99年12月6日以99年度彰簡字
    第424號判決被告黃建利應給付原告附表一所示支票票款共2
    ,191,300元及法定遲延利息在案。詎被告黃建利於99年5月1
    1日將其所有附表二所示不動產無償贈與其妻即被告許純瑜
    ，並於同年5月19日以夫妻贈與為原因移轉登記予被告許純
    瑜，另於99年5月11日將其所有附表三所示不動產無償贈與
    其母即被告翁寶蓮，並於同年5月26日以贈與為原因移轉登
    記予被告翁寶蓮，有害及原告之債權，原告自得依民法第24
    4條第1項、第4項規定，對前開贈與之債權行為及移轉登記
    之物權行為行使撤銷權，並請求被告許純瑜、翁寶蓮塗銷上
    開不動產所有權移轉登記等語。並聲明：如主文所示。
二、被告則以：原告所執被告黃建利簽發之支票，依原告所述乃
    受讓自佶川公司所取得，惟當初佶川公司是向被告黃建利商
    借票據，故以借票之角度而論，第一執票人佶川公司根本不
    得向被告黃建利主張票據權利，又票據法第14條第2項既謂
    以不相當之對價取得票據者，不得享有優於其前手之權利，
    準此，原告是否有以相當對價取得被告黃建利簽發之票據，
    自應予以究明，故此情原告應予舉證，否則被告黃建利自有
    權抗辯不為給付。又附表二、三所示3筆土地本為被告翁寶
    蓮所有，其後分別於92年3月6日、96年10月8日贈與給兒子
    即被告黃建利，詎料被告黃建利自母親即被告翁寶蓮處取得
    上開不動產後，即以創業之名將上開土地予以融資貸款，近
    年生意未有順遂，心性突為轉變，加以母親即被告翁寶蓮亦
    臻老邁，被告黃建利更將母親即被告翁寶蓮視為生活上之重
    大負擔，而將為人子女應盡之孝道視若無物，使得被告翁寶
    蓮原本冀望被告黃建利能感恩圖報，克盡孝道，奉養天年之
    願望頓時落空。尤有甚者，被告黃建利不但未盡扶養義務，
    竟又時常對身為母親之被告翁寶蓮投以冷漠態度，相應不理
    ，令被告翁寶蓮十分痛心疾首，後悔當初將上開土地贈與給
    被告黃建利。其後被告翁寶蓮為養晚年，且上開不動產均為
    祖產，實無法忍見祖產毀於己身之手，故經被告翁寶蓮與其
    他子女討論後乃積極對被告黃建利予以溝通，並曉明依民法
    第416條第1項：「受贈人對於贈與人有扶養義務不履行者，
    贈與人得撤銷其贈與」及第419條第2項：「贈與撤銷後，贈
    與人得依關於不當得利之規定，請求返還贈與物」之規定，
    被告翁寶蓮自有權撤銷原先之贈與並請求被告黃建利返還上
    開贈與物，幾經勸說加以被告黃建利亦深感歉疚遂予尊重被
    告翁寶蓮之權益，而於99年5月間主動將上開不動產返還予母
    親即被告翁寶蓮。斯時，被告翁寶蓮因感念媳婦即另被告許
    純瑜平日起居確多所照顧，且育有三名幼兒尚待扶養，雖兒
    子黃建利多所不是，但此終與媳婦無關，故而被告翁寶蓮乃
    決將取回不動產之其中一筆即附表二所示土地直接贈與被告
    許純瑜，故附表二所示土地才以縮短給付之方式，直接由被
    告黃建利以贈與為由移轉登記予被告許純瑜，另附表三所示
    2筆土地則於99年5月26日以贈與為由登記返還被告翁寶蓮所
    有，此並無原告所指以贈與為由侵害其債權之情事甚明。再
    者，附表二、三所示不動產上已有設定最高限額抵押權共計
    17,640,000元之額度，該等不動產之現實價值已遠低於抵押
    債權之數額，從而以原告居於普通債權人之地位來看，原告
    根本無法自該不動產之拍賣價額受償任何分文，申言之，上
    開不動產之移轉根本不致於對原告之債權造成任何實質負面
    之影響，自欠缺民法第244條第1項所指「害及債權」之要件
    等語，資為抗辯。並聲明：原告之訴駁回。
三、查原告主張佶川公司負責人施輝仁於99年3月間，將由被告
    黃建利簽發之1紙面額980,000元、發票日99年4月25日支票
    及附表一編號1至3所示3紙支票共計4紙支票（付款人華南商
    業銀行鹿港分行）交予原告，前揭面額980,000元支票屆期
    前因被告黃建利請託撤回委託代收，由被告黃建利改開立10
    紙面額均為100,000元之支票，然其中附表一編號4所示支票
    屆期提示退票，另附表一編號1至3所示支票3紙，屆期提示
    亦因存款不足而退票。原告嗣對被告黃建利起訴請求給付票
    款，業經本院彰化簡易庭於99年12月6日以99年度彰簡字第
    424號判決被告黃建利應給付原告附表一所示支票票款共2,1
    91,300元及法定遲延利息在案。被告黃建利於99年5月11日
    將其所有附表二所示不動產無償贈與其妻即被告許純瑜，並
    於同年5月19日以夫妻贈與為原因移轉登記予被告許純瑜，
    另於99年5月11日將其所有附表三所示不動產無償贈與其母
    即被告翁寶蓮，並於同年5月26日以贈與為原因移轉登記予
    被告翁寶蓮等情，業據其提出支票及退票理由單、支票代收
    簿、土地及建物登記謄本、本院彰化簡易庭99年度彰簡字第
    424號判決在卷可稽（見本院卷第9頁至第16頁、第21頁至第
    28頁、第103頁至第107頁），且為被告所不爭執，堪信為真
    實。
四、原告主張其對被告黃建利有上開票據債權，被告間就附表二
    、三所示不動產所為之贈與債權行為及所有權移轉登記之物
    權行為，有害於原告之債權，故其得依民法第244條第1項規
    定訴請撤銷，並請求被告許純瑜、翁寶蓮塗銷附表二、三所
    示不動產之所有權移轉登記等情，為被告所否認，並以前揭
    情詞置辯。茲就兩造爭執析述如下：
（一）原告主張其對被告黃建利有上開票據債權存在之事實，業
      據其提出支票及退票理由單、支票代收簿等件為證。被告
      對於附表一所示支票之真正並不爭執，然辯稱當時係佶川
      公司負責人施輝仁向被告黃建利借票使用，原告就附表一
      所示支票之取得有無給付相當對價，應由原告負舉證責任
      ，否則原告不得向被告黃建利主張票據權利等語。然查，
      依證人施輝仁到庭具結證稱：附表一編號4所示支票，是
      因為有一張被告黃建利開立面額90幾萬元支票，叫原告抽
      回來，改開10張10萬元支票，附表一編號4所示支票是其
      中一張，上述90幾萬支票及附表一編號1至3所示支票均是
      其向被告黃建利所借，其拿該等所借支票向原告借錢，原
      告所提本院卷第86、87頁所附匯款資料，是其向原告借錢
      ，部分匯至被告黃建利帳戶軋被告黃建利所開立之支票，
      其餘款項才匯到其帳戶，其跟被告黃建利是朋友，其長期
      向被告黃建利借票，時間一到就會把錢軋進去，980,000
      元那張支票是其向被告黃建利所借，其當時沒錢，所以就
      請求原告匯980,000元到被告黃建利之支票帳戶，讓支票
      不會跳票，之後其與原告協商，由被告黃建利改開10萬元
      支票10張，附表一所示4張支票，原告均有支付款項，其
      向被告黃建利借票大部分是向原告借錢，但其向原告借的
      錢，被告黃建利之支票只占一部分，其向原告借錢，原告
      均有借等語（見本院卷第92頁反面至第94頁反面），觀諸
      原告提出由其夫李文吉簽發交由施輝仁兌領之支票及施輝
      仁匯款至自己或被告帳戶之資料（見本院卷第75頁至第78
      頁、第86頁至第87頁），堪認原告主張施輝仁持被告黃建
      利所簽發之上開支票借款，原告已交付借款而支付相當對
      價等情，並非子虛。且按票據行為為不要因行為，執票人
      不負證明關於給付原因之責任，如票據債務人主張執票人
      取得票據係無對價或以不相當對價取得，應由該債務人負
      舉證責任（最高法院85年度臺上字第286號判決意旨參照
      ），被告就其辯稱原告係無對價或以不相當對價取得上開
      支票之事實，並未舉證以實其說，所辯難謂可採。又按在
      票據上簽名者，依票上所載文義負責；發票人應照支票文
      義擔保支票之支付，票據法第5條第1項、第126條定有明
      文。又支票發票人「票據債務之成立」，應以發票人交付
      支票於受款人完成發票行為之時日為準，至支票所載發票
      日期，僅係行使票據債權之限制，不能認係票據債務成立
      之時期（最高法院67年第6次民庭總會決議意旨參照）。
      揆諸前揭說明，本件被告黃建利為附表一所示支票之發票
      人，原告於99年3月間自施輝仁處取得被告黃建利簽發之
      支票時，對被告黃建利即有票據債權存在，從而，原告主
      張其對被告有2,191,300票據債權，堪以認定。
（二）被告另辯稱：附表二、三所示3筆土地本為被告翁寶蓮所
      有並贈與被告黃建利，因被告翁寶蓮有權撤銷原先之贈與
      並請求被告黃建利返還上開贈與物，幾經勸說加以被告黃
      建利亦深感歉疚遂予尊重被告翁寶蓮之權益，而於99年5
      月間主動將上開不動產返還被告翁寶蓮，被告翁寶蓮並將
      其中附表二所示土地直接贈與被告許純瑜，故附表二所示
      土地才以縮短給付之方式，由被告黃建利以贈與為由移轉
      登記予被告許純瑜云云，並提出異動索引為據（見本院卷
      第42頁至第47頁），惟依附表二、三所示不動產登記謄本
      記載，附表二所示不動產之所有權移轉登記原因為「夫妻
      贈與」、附表三所示不動產之所有權移轉登記原因為「贈
      與」，依登記公示原則，應認被告黃建利將附表二、三所
      示不動產移轉登記予被告許純瑜、翁寶蓮之行為係無償之
      贈與行為。況依被告翁寶蓮庭訊陳明：「黃建利說要做生
      意才贈與給他，後來他生意沒做好，我才趕快把財產過回
      來，不然把財產都敗光了，他並沒有給我錢，動不動就對
      我大小聲，但是黃建利並沒有跟我住在一起，我土地贈與
      給黃建利之前就沒有住在一起，黃建利夫妻是自己住，我
      跟我先生自己住在老家，另外有一個大兒子在做生意也沒
      有跟我們住，我們的生活費都是靠自己種田賺來的，都不
      是小孩給我們的，我之所以會把土地要回來就是怕被他敗
      光，怕被他賣掉，我之前會把土地贈與給黃建利是因為他
      要做生意，有土地比較好貸款週轉。」等語、被告黃建利
      於本院陳述：「我母親怕土地在我名下會被我敗光，至於
      會部分過給我太太是因為想說不要讓土地在我名下。雖然
      土地當初有設定抵押，但是我哥哥有說要去負擔抵押債務
      的本息，且說錢他要去處理，為了避免處理完之後土地還
      在我名下，導致土地被敗光，才有後續移轉登記的行為」
      等語及被告許純瑜經本院訊問時所稱：「我婆婆的意思是
      說讓我3個兒子有依靠，因為黃建利之前生意失敗且有貸
      款，想說把土地過給我，比較保險」等語（見本院卷第
      101頁至第102頁），足見被告係顧慮黃建利生意失敗且有
      負債，始由被告黃建利將附表二、三所示不動產分別移轉
      登記予被告許純瑜、翁寶蓮，核與民法第416條就撤銷贈
      與並返還贈與物規定之要件不相符，故被告黃建利將如附
      表二、三所示不動產移轉登記予被告許純瑜、翁寶蓮之行
      為，並非返還贈與物，而係以贈與之方式移轉所有權甚明
      ，被告此部分之辯解，顯不可採。
（三）按債務人所為之無償行為，有害及債權者，債權人得聲請
      法院撤銷之；債權人依第1項或第2項之規定聲請法院撤銷
      時，得並聲請命受益人或轉得人回復原狀，民法第244條
      第1項、第4項分別定有明文。撤銷債務人所為之無償行為
      者，須具備下列之條件，為債務人所為之法律行為、其法
      律行為有害於債權人、其法律行為係以財產權為目的，至
      於債務人之法律行為除有特別規定外，無論為債權行為抑
      為物權行為，均非所問（最高法院42年度臺上字第323號
      判例要旨參照）。又債權人行使民法第244條規定之撤銷
      權，以債務人之行為有害及債權，為其要件之一。此之所
      謂害及債權，乃指債務人之行為，致積極的減少財產，或
      消極的增加債務，因而使債權不能獲得清償之情形（最高
      法院81年度臺上字第207號判決意旨參照）。原告對被告
      黃建利有上開票據債權存在，業如前述，衡諸被告黃建利
      陳稱：其現在名下並無任何不動產，亦無其他財產等語（
      見本院卷第101頁反面），足見被告黃建利於為本件不動
      產之無償贈與行為時，已無資力足以清償原告之債權，其
      行為自屬詐害債權之行為，是原告主張被告間之贈與害及
      其債權，應屬可採。
（四）被告另辯稱：附表二、三所示不動產上已分別有臺灣銀行
      股份有限公司（下稱臺灣銀行）、華南商業銀行股份有限
      公司（下稱華南銀行）最高限額抵押權共計17,640,000元
      存在，該等不動產之現實價值遠低於抵押債權之數額，以
      原告居於普通債權人之地位，根本無法自該等不動產之拍
      賣價額受償分文，亦即該等不動產之移轉未害及原告之債
      權云云。查附表二所示不動產設定之最高限額抵押權所擔
      保之債權本金為8,000,000元，附表三所示不動產設定之
      最高限額抵押權所擔保之債權本金為5,000,000元，固有
      華南商業銀行陳報狀及臺灣銀行員林分行函文在卷可考（
      見本院卷第54頁、第56頁），惟按債務人所有之財產為債
      權人之總擔保，債務人所為處分財產行為，致有履行不能
      或困難之情形者，而有害及債權者，債權人當可訴請法院
      撤銷之，以保全債務人之責任財產；且按不動產之拍賣最
      低價額不足清償優先債權及強制執行之費用者，執行法院
      應將其事由通知債權人。債權人於受通知後7日內，得證
      明該不動產賣得價金有賸餘可能或指定超過該項債權及費
      用總額之拍賣最低價額，並聲明如未拍定願負擔其費用而
      聲請拍賣。逾期未聲請者，執行法院應撤銷查封，將不動
      產返還債務人，強制執行法第80條之1第1項定有明文，此
      為強制執行法上無益執行禁止之規定。是執行程序上是否
      會構成無益執行而使執行法院不進行拍賣程序進而撤銷查
      封，端視於執行程序中執行法院就「不動產拍賣最低價額
      之預估值」與「不動產上之優先債權及強制執行費用」兩
      者相較下所為之判定，本件附表二、三所示不動產尚未經
      債權人聲請執行，難謂其拍賣最低價額即不足清償優先債
      權及強制執行費用，且即便執行法院認定屬無益執行時，
      執行債權人仍得於證明不動產賣得價金有賸餘可能或指定
      超過該項債權及費用總額之拍賣最低價額後，聲請法院為
      拍賣，執行法院亦應依債權人之聲請而為拍賣，不得拒絕
      ，僅於如未拍定時，由債權人負擔執行費用而已。而附表
      二、三所示不動產雖經臺灣銀行、華南銀行設定有抵押權
      ，但該抵押權之種類為最高限額抵押權，其債權額尚待最
      後確定，況法院進行拍賣不動產，後續仍須依強制執行法
      製作分配表進行分配，就債權人因強制執行而支出之費用
      ，及其他為債權人共同利益而支出之費用，得求償於債務
      人者，係屬得就強制執行之財產先受清償之優先債權（強
      制執行法第29條參照），或於強制執行法第32條第1項規
      定之參與分配基準時之前，業已進入執行程序之一般債權
      人，均得就拍定之款項主張分配，至於不動產出售價格為
      何，於清償優先債權人後是否仍有賸餘之可能，則取決於
      市場景氣、屋齡、出售之方式等眾多因人設定最高限額抵
      押權，遽推論一般債權人即無法受償，進而認定被告間就
      附表二、三所示不動產所為移轉行為不致侵害原告之債權
      ，被告辯稱因附表二、三所示不動產上設有最高限額抵押
      權，故被告黃建利將附表二、三所示不動產移轉被告許純
      瑜、翁寶蓮，並未使其責任財產減少而害及原告債權云云
      ，委無足取。
五、綜上所述，被告間無償贈與附表二、三所示不動產之債權行
    為及辦理所有權移轉登記之物權行為，既有害及原告對被告
    黃建利之前述票據債權，原告依民法第244條第1項規定行使
    撤銷權，撤銷被告間就附表二、三所示不動產所為無償贈與
    之債權行為及移轉所有權之物權行為，並依民法第244條第4
    項規定，請求被告許純瑜、翁寶蓮分別塗銷附表二、三所示
    不動產之所有權移轉登記，洵屬有據，應予准許。
六、本件事證已臻明確，兩造其餘之攻擊防禦方法及所提之證據
    ，經審酌後認均無礙判決之結果，爰不予一一論述，併此敘
    明。
七、訴訟費用負擔之依據：民事訴訟法第78條、第85條第1項。
中    華    民    國     99     年     12   月  28    日
                  民事第三庭    法  官    尚安雅
以上正本係照原本作成。
如對判決上訴，應於判決送達後20日內向本院提出上訴狀（須附
繕本）。如委任律師提起上訴者，應一併繳納上訴審裁判費。
中    華    民    國    100     年     1    月   3    日
                                書記官    陳文俊
附表一：
┌───┬─────┬──────┬──────┐
│編號  │ 票面金額 │發票日      │票      號  │
│      │（新臺幣）│            │            │
├───┼─────┼──────┼──────┤
│ 1    │883,000元 │99年5月25日 │XC0000000   │
├───┼─────┼──────┼──────┤
│ 2    │658,300元 │99年5月31日 │XC0000000   │
├───┼─────┼──────┼──────┤
│ 3    │550,000元 │99年6月25日 │XC0000000   │
├───┼─────┼──────┼──────┤
│ 4    │100,000元 │99年7月2日  │XC0000000   │
└───┴─────┴──────┴──────┘
附表二：
┌───────────────────┬─┬────┬──┐
│ 土        地        坐       落      │地│面   積 │權利│
├────┬────┬────┬────┤  ├────┤範圍│
│縣   市 │鄉鎮市區○ 段     │地號    │目│平方公尺│    │
├────┼────┼────┼────┼─┼────┼──┤
│彰化縣  │福興鄉  ○○○段  │511     │田│3657    │全部│
└────┴────┴────┴────┴─┴────┴──┘
┌───┬────────┬──────┬──────┬──────┬──────┐
│建  號│基  地  坐  落  │建物門牌    │建築式樣主要│  建物面積  │權利範圍    │
│      │                │            │建築材料及房│（平方公尺）│            │
│      │                │            │屋層數      │            │            │
├───┼────────┼──────┼──────┼──────┼──────┤
│ 162  │彰化縣福興鄉文昌│彰化縣福興鄉│鋼骨造有牆  │765.82      │全部        │
│      │段511地號       │阿力街24-6號│一層        │            │            │
└───┴────────┴──────┴──────┴──────┴──────┘
附表三：
┌──┬───────────────────┬─┬────┬──┐
│編號│土       地        坐        落       │地│面   積 │權利│
│    ├────┬────┬────┬────┤  ├────┤範圍│
│    │縣    市│鄉鎮市區○ 段     │地號    │目│平方公尺│    │
├──┼────┼────┼────┼────┼─┼────┼──┤
│ 1  │彰化縣  │福興鄉  ○○○段  │490     │田│2880    │全部│
│    │        │        │        │        │  │        │    │
├──┼────┼────┼────┼────┼─┼────┼──┤
│ 2  │彰化縣  │福興鄉  ○○○段  │491     │田│2029    │全部│
└──┴────┴────┴────┴────┴─┴────┴──┘

司法院資訊處製作；財團法人民間司法改革基金會備份。
